【裁判字號】    96,訴,2680
【裁判日期】    970826
【裁判案由】    調整租金
【裁判全文】
臺灣臺中地方法院民事判決  96年度訴字第2680號
原      告  第一商業銀行股份有限公司
法定代理人  丙○○
訴訟代理人  陳芝荃律師
被      告  甲○○○
            丑○○
上二人共同
訴訟代理人  李茂松律師
被      告  壬○○○
            辰○○
            戌○○
            亥○○
            子○○
            午○○○
            酉○○
兼上一人
訴訟代理人  未○○
被      告  巳○○
            己○○
            戊○○
            丁○○
            庚○○
            乙○○
            申○○
            辛○○
兼上十六人
訴訟代理人  卯○○
被      告  寅○○
上列當事人間請求調整租金事件，本院於民國97年8月12日言詞
辯論終結，判決如下：
    主  文
被告甲○○○向原告承租坐落台中市○區○○段5小段3-21、
3-23地號土地，面積共165平方公尺之租金，自民國97年1月9日
起，調整為每月新台幣（下同）壹萬零玖佰伍拾陸元。
被告丑○○、壬○○○、辰○○、卯○○、戌○○、亥○○、子
○○、午○○○、酉○○、未○○、巳○○、寅○○、己○○、
戊○○、丁○○、庚○○、乙○○、申○○、辛○○向原告承租
坐落台中市○區○○段5小段3-18地號土地，面積150平方公尺之
租金，自民國97年1月9日起，調整為每月壹萬零參佰肆拾參元。
訴訟費用由被告甲○○○負擔百分之三十六；被告丑○○、壬○○○、辰○○、卯○○、戌○○、亥○○、子○○、午○○○、
酉○○、未○○、巳○○、寅○○、己○○、戊○○、丁○○、
庚○○、乙○○、辛○○、申○○連帶負擔百分之三十四；餘由
原告負擔。
    事  實  及  理  由
甲、程序方面：
一、被告寅○○經合法通知，未於言詞辯論期日到場，核無民事
    訴訟法第386條各款所列情形，爰依原告之聲請，由其一造
    辯論而為判決。
二、按訴狀送達後，原告不得將原訴變更或追加他訴，但該訴訟
    標的對於數人必須合一確定時，追加其原非當事人之人為當
    事人者，不在此限，民事訴訟法第255條第1項第5款定有明
    文。次按當事人死亡者，應由繼承人全體承受訴訟；他造當
    事人亦得聲明承受訴訟，此觀民事訴訟法第170條、第175條
    第2項規定甚明。查本件原告於起訴時，原列甲○○○、丑
    ○○為被告，嗣於訴訟繫屬中，追加其他繼承人被告壬○○○、辰○○、卯○○、戌○○、亥○○、子○○、午○○○
    、酉○○、未○○、巳○○、寅○○、己○○、戊○○、丁○○、庚○○，並聲明被告乙○○、申○○、辛○○承受訴
    訟，前揭事實有賴阿番及癸○○之繼承系統表暨戶籍謄本在
    卷可稽，揆諸前揭規定，原告之追加被告自屬適法。
三、次按法定代理人死亡或其代理權消滅者，訴訟程序在有法定
    代理人或取得訴訟能力之本人，承受其訴訟以前當然停止，
    民事訴訟法第170條規定甚明。本件原告之法定代理人原為
    張兆順，嗣於本院審理中已變更為丙○○，業據原告提出變
    更登記表1份附卷為證，並據丙○○具狀聲明承受訴訟，合
    先敘明。
乙、實體方面：
壹、原告方面：
一、訴之聲明：
  (一)被告甲○○○向原告承租坐落台中市○區○○段5小段3- 21
    、3-23地號土地，面積共165平方公尺之租金，自民國97年1
    月9日起，調整為每月新台幣（下同）1萬5,721元。
  (二)被告丑○○、壬○○○、辰○○、卯○○、戌○○、亥○○
    、子○○、午○○○、酉○○、未○○、巳○○、寅○○、
    己○○、戊○○、丁○○、庚○○、乙○○、申○○、辛○○向原告承租坐落台中市○區○○段5小段3-18地號土地，
    面積150平方公尺之租金，自97年1月9日起，調整為每月1萬
    4,776元。
  (三)訴訟費用由被告等負擔。
二、原告主張略以：緣坐落台中市○區○○段5小段3-18地號（
    地目：建，面積：150平方公尺，分割自為同段3地號）、3
    -21地號（地目：建，面積：104平方公尺，分割自同段3 地
    號）及3-23地號（地目：建，面積：61平方公尺，分割自同
    段3地號）土地3筆係原告所有。訴外人何樹木於40餘年間向
    原告承租系爭3-21、3-23地號土地，約定租金為土地每坪每
    月0.9275元，其上並經其建有門牌號碼台中市○○路409 號
    之1、407號建物；另訴外人賴阿番於40餘年間亦向原告承租
    系爭3-18地號土地，約定租金為土地每坪每月0.2005元，並
    建有門牌號碼台中市○○路108之7號建物。訴外人何樹林死
    亡後其承租權由被告甲○○○繼承；訴外人賴阿番死亡後，
    其承租權由被告丑○○、壬○○○、辰○○、卯○○、戌○○、亥○○、子○○、午○○○、酉○○、未○○、巳○○
    、寅○○、己○○、戊○○、丁○○、庚○○、乙○○、申
    ○○、辛○○等繼承。然上開三筆土地於40餘年間出租時，
    該處人煙稀少，惟近年來台中市東區發展甚速，上開三筆土
    地位於大智路與忠孝路交叉口，面臨大智路，前有忠孝夜市
    、後有德安商圈，街道繁榮，商業發達，且位於台中市區往
    來太平市○○里市○○○道，交通便利，地價高漲，系爭3
    -18地號土地於53年8月規定地價為每平方公尺僅70.8元，迄
    96年1月申報地價為每平方公尺11,821元（公告現值為每平
    方公尺32,720元），調高近167倍；系爭3-21地號土地於53
    年8月規定地價為每平方公尺67.7元，迄96年1月申報地價為
    每平方公尺11,206.4元（公告現值為每平方公尺30,231 元
    ），調高近166倍；系爭3-23地號土地於53年8月規定地價為
    每平方公尺83.2元，迄96年1月申報地價為每平方公尺
    12,000元（公告現值為每平方公尺32,000元），調高近144
    倍。是以，上開三筆土地之價值顯有增加甚明，且兩造間之
    租賃契約均為不定期租賃，依契約當時顯失公平。為此，爰
    依民法第227條之2、第442條、土地法第97條第1項及第105
    條規定，主張對被告等以土地申報總價年息百分之十計算調
    整前揭租金為如下：被告甲○○○所承租之系爭3-21、3
    -23地號土地，面積分別為104平方公尺、61平方公尺，申報
    地價分別為每平方公尺11,206.4元、11,821元，依此計算，
    每月租金應為1萬5,721元【計算式：（11206.4×104＋
    11821 ×61）×10%/ 12＝15721】。被告丑○○等人所承
    租之系爭3-18地號土地，面積分為150平方公尺，申報地價
    分別為每平方公尺11,821元，依此計算，每月租金應為
    1萬4,776元【計算式：11821×150×10%/12＝15721】。
三、對被告抗辯之陳述：
  (一)被告丑○○以無關系爭3-18地號土地之其他讓渡書上所載文
    字，作為推論事實，充其量僅為被繼承人賴阿番之其餘繼承
    人被動忍受由被告丑○○一人占有、使用系爭土地之事實而
    已，尚非即可認為系爭3-18地號土地之承租契約由被告丑○○一人繼承，是被告丑○○辯稱訴外人賴阿番之繼承人均已
    明示或默示同意系爭承租權由丑○○一人繼承云云，並非事
    實。再者，被告丁○○等人既為原承租人賴阿番之繼承人，
    自應負擔給付原告租金之義務，渠等所辯，容有誤會。
  (二)上開三筆土地面臨忠孝路大智路，鄰近德安商圈，交通便利
    、商業經濟活動發達，且被告在該三筆土地上之建物，現做
    為店面使用，是本件原告所請求租金之調整，洵屬合理。
貳、被告部分：
一、被告甲○○○、丑○○答辯略以：
  (一)系爭3-21、3-23地號其上房屋係為被告甲○○○於訴外人何
    樹木死亡後所建，且其他被繼承人亦就系爭3-21、3-23地號
    土地承租權聲明由被告甲○○○一人單獨繼承，是系爭3-21
    、3-23地號土地之承租人應僅為被告甲○○○一人；另系爭
    3-18地號土地上於原承租人賴阿番死後遺有二棟建物，訴外
    人賴阿番之長男賴清波、次男賴慶盛處分其中一棟即台中市
    ○○路411號，並同意被告丑○○占有、使用另一棟即台中
    市○○路108之7號房屋，當時其他繼承人並無異議，是依其
    情事，應可認賴阿蕃之繼承人均已明示或默示同意該房屋之
    基地租賃權由被告丑○○一人繼承。綜上所陳，本件被告應
    僅為甲○○○及丑○○二人，先予敘明。
  (二)再者，原告主張依基地租金最高限額即申報價額年息百分之
    十計算，並無依據且顯然過高，理由如下：
    1.被告甲○○○部分：經查，被告甲○○○在另案二審所提
      原告開給何樹木租金收據共有六紙，其中最後一紙即52年
      1月至6月份租金收據，每坪每月為0.1875元【計算式：半
      年租金45元/6個月/40坪＝0.1875元】。是原告所稱訴外
      人何樹木於40餘年間向原告承租系爭3-21、3-23地號土地
      ，約定租金為土地每坪每月0.9275元云云，顯與事實不符
      。另原告主張系爭3-21地號土地，於96年1月申報地價較
      53年8月申報地價調高近166倍、系爭3-23地號土地則調高
      近144倍云云，被告並不爭執，惟計算租金應以53年間約
      定租金每坪每月0.1875元為基礎調高，即3-21地號土地調
      高166倍、3-23地號土地調高144倍計算，二筆合併月租金
      為1,447元（換算年租為17,724元），方公平合理。倘認
      以原告計算即96年申報地價百分比計算為方便，則依其申
      報地價百分之一調高，則月租金為1,572元（換算年租為
      18,864元）或以接近上開幅度之租金金額酌定之，實不宜
      過高。末查，系爭3-23地號土地上房屋為磚造鐵架石綿瓦
      蓋二樓建築、系爭3-21地號土地則為磚木造鐵皮一樓建築
      與磚造鐵架波浪板二樓建築，其利用價值與高樓建築不同
      ，況系爭二筆土地，僅3-23地號土地臨街，惟面積較小，
      3-21地號土地則為狹小之巷道及裹地，面積稍大，前揭環
      境對利用價值不無影響。且原告對於土地現況之描述，亦
      誇大失實，事實上所稱忠孝夜市，遠在一千多公尺外之台
      中路以西，所稱之德安商圈亦在相隔四條街之復興路上，
      對該處地點幾無影響。故原告主張以申報地價百分之十調
      升，絕不合理。
    2.被告丑○○使用部分：按96年度申報地價較之前53年度之
      地價，調高近167倍，其調高之幅度本身即已反映出其繁
      榮程度之幅度，因此其租金調高之倍數應以53年間約定租
      金每坪每月0.2005元調高167倍計算，每月租金為1,519元
      （換算年租為18,232元），方為合理。倘認以原告計算式
      即96年申報地價百分比計算為方便，則應以申報地價百分
      之一調高，即月租金為1,478元（換算年租為17,732元）
      ，金額相似亦可。且被告於系爭3-18地號土地上房屋僅為
      磚造鐵架石綿瓦造二樓建築，其利用價值亦與高樓建築者
      不同。是原告所主張之租金計算標準，與現況不符，洵屬
      無據。
  (三)答辯聲明：1.原告之訴駁回。2.訴訟費用由原告負擔。
二、被告壬○○○、辰○○、卯○○、戌○○、亥○○、子○○
    、午○○○、酉○○、未○○、巳○○、己○○、戊○○、
    丁○○、庚○○、乙○○、辛○○、申○○答辯略以：系爭
    3-18 地號土地及其上門牌號碼台中市○區○○路108之7號
    建物，為被告丑○○所居住使用，基地承租是被告丑○○與
    原告間之關係，與渠等無關等語，並聲明：1.原告之訴駁回
    。2.訴訟費用由原告負擔。
三、被告寅○○未於言詞辯論期日到庭，亦未提出書狀作何聲明
    或陳述。
參、本院協同兩造試行並整理爭點，結果如下：
一、兩造不爭執事項：
  (一)訴外人何樹木於民國40餘年間向原告承租坐落台中市○區○○段5小段3-21、3-23地號土地，另訴外人賴阿番亦於40 餘
    年間向原告承租坐落台中市○區○○段5小段3-18地號土地
    。上開租約均為不定期租賃契約。
  (二)訴外人何樹木於56年3月21日死亡，其就3-21、3-23地號土
    地對原告之承租權，經全體繼承人協議歸被告甲○○○取得
    。
  (三)訴外人賴阿番於69年4月7日死亡，其繼承人及再轉繼承人為
    被告丑○○、壬○○○、辰○○、卯○○、戌○○、亥○○
    、子○○、午○○○、酉○○、未○○、巳○○、寅○○、
    己○○、戊○○、丁○○、庚○○、乙○○、申○○、辛○○繼承。
  (四)3-21地號土地上有忠孝路409-1號建物，由被告甲○○○之
    家屬居住使用。
  (五)3-23地號土地面向忠孝路，其上有忠孝路407號建物，現出
    租與訴外人許坤輝經營「阿輝師豬腳大王」，租期自97年2
    月20日起至98年2月19日止，每月租金1萬5,000元。
  (六)3-18地號土地面向大智路，其上有大智路108-7號建物，現
    由被告丑○○居住使用。
二、本件爭執事項(要點)在於：
  (一)原告依民法第227條之2、第442條請求調整租金，主張被告
    甲○○○所承租之3-21、3-23地號土地租金調整為每月1萬
    5,721元，是否有理由？被告則主張依53年的租金並按照地
    價上漲倍數調整租金有無理由？
  (二)原告依民法第227條之2、第442條請求調整租金，主張被告
    丑○○等人所承租之3-18地號土地租金調整為每月1萬4,776
    元，是否有理由？被告則主張依53年的租金並按照地價上漲
    倍數調整租金有無理由？
肆、法院之判斷：
一、查原告主張坐落台中市○區○○段5小段3-18、3-21、3-23
    地號土地等三筆係原告所有，訴外人何樹木於40餘年間向原
    告承租系爭3-21、3-23地號土地，訴外人何樹木死亡後其承
    租權由被告甲○○○繼承；另訴外人賴阿番於40餘年間亦向
    原告承租系爭3-18地號土地，訴外人賴阿番死亡後，其承租
    權由被告丑○○、壬○○○、辰○○、卯○○、戌○○、亥
    ○○、子○○、午○○○、酉○○、未○○、巳○○、寅○○、己○○、戊○○、丁○○、庚○○、乙○○、申○○、
    辛○○等人繼承及再轉繼承等情，業據原告提出土地登記謄
    本3份、繼承系統表2份及租金收據影本5份附卷為證，經核
    相符，堪信為真實。
二、被告丑○○雖辯稱：系爭3-18地號土地上於原承租人賴阿番
    死後遺有二棟建物，訴外人賴阿番之長男賴清波、次男賴慶
    盛處分其中一棟即台中市○○路411號，並同意被告丑○○
    占有、使用另一棟即台中市○○路108之7號房屋，當時其他
    繼承人並無異議，是依其情事，應可認賴阿蕃之繼承人均已
    明示或默示同意該房屋之基地租賃權由被告丑○○一人繼承
    云云。然查，賴阿番之繼承人除賴清波、賴慶盛及被告丑○○之外，尚有癸○○、寅○○、童賴秀錦，此有賴阿番之繼
    承系統表附卷可稽。賴阿番於69年4月7日過世後，其對原告
    所有系爭3-18地號土地之承租權，依法由全體繼承人繼承，
    是除非被告丑○○以外之繼承人均拋棄繼承，或經協議分割
    遺產將該承租權分配與被告丑○○一人單獨取得，否則該承
    租權仍應由賴阿番之全體繼承人共同繼承。而被告丑○○並
    未能提出確切證明以實其說，故其辯稱已單獨取得承租權云
    云，顯非可採。又賴清波於77年9月10日過世，其繼承人為
    壬○○○、辰○○、卯○○、戌○○、亥○○、子○○；賴
    慶盛於78年10月27日過世，其繼承人為午○○○、酉○○、
    未○○、巳○○；癸○○於93年5月10日過世，其繼承人為
    乙○○、辛○○、申○○；童賴秀錦於76年8月26日過世，
    其繼承人為己○○、戊○○、丁○○、庚○○；亦有繼承系
    統表存卷可佐。故賴阿番對原告所有系爭3-18地號土地之承
    租權，依法應由被告丑○○、壬○○○、辰○○、卯○○、
    戌○○、亥○○、子○○、午○○○、酉○○、未○○、巳
    ○○、寅○○、己○○、戊○○、丁○○、庚○○、乙○○
    、辛○○、申○○共同繼承。至被告壬○○○、辰○○、卯
    ○○、戌○○、亥○○、子○○、午○○○、酉○○、未○○、巳○○、己○○、戊○○、丁○○、庚○○、乙○○、
    辛○○、申○○辯稱：系爭3-18地號土地及其上門牌號碼台
    中市○區○○路108之7號建物，為被告丑○○所居住使用，
    基地承租乃被告丑○○與原告間之關係，與渠等無關云云，
    亦非可採。
三、按租賃物為不動產者，因其價值之昇降，當事人得聲請法院
    增減其租金。但其租賃定有期限者，不在此限。民法第442
    條，定有明文。又民法第442條所謂價值之昇降，係指租賃
    物本身之價值，於租賃契約成立後有昇降者而言（最高法院
    26年滬上字第4號判例要旨參照）。本件系爭3-18地號土地
    於53年8月規定地價為每平方公尺僅70.8元，迄96年1月申報
    地價為每平方公尺11,821元（公告現值為每平方公尺32,720
    元），調高近167倍；系爭3-21地號土地於53 年8月規定地
    價為每平方公尺67.7元，迄96年1月申報地價為每平方公尺
    11,206.4元（公告現值為每平方公尺30,231元），調高近
    166倍；系爭3-23地號土地於53年8月規定地價為每平方公尺
    83.2元，迄96年1月申報地價為每平方公尺12,000元（公告
    現值為每平方公尺32,000元），調高近144倍，此有卷附之
    土地登記謄本3份可稽。是以，上開三筆土地之價值顯有增
    加甚明，且兩造間之租賃契約均為不定期租賃，此為兩造所
    不爭執。而依被告甲○○○、丑○○所提出之52年間租金收
    據顯示，每坪每月租金僅約0.1875元及0.2005元，顯然過低
    而失公平。故原告主張調整租金，已合於上開民法第442 條
    之要件，先予敘明。
四、次按城巿地方房屋之租金，以不超過土地及其建築物申報總
    價年息百分之十為限；第97條、第99條及101條之規定，於
    租用基地建築房屋均準用之；土地法第97條第1項、第105
    條分別定有明文。又基地租金之數額，除以基地申報地價為
    基礎外，尚須斟酌基地之位置，工商業繁榮之程度，承租人
    利用基地之經濟價值及所受利益等項，並與鄰地租金相比較
    ，以為決定，並非必達申報總地價年息百分之十最高額。而
    所謂土地及建築物之總價額，依土地法施行法第25條規定，
    土地價額，依法定地價；建築物價額，依該管縣市地政機關
    估定之價額。而法定地價，依土地法第148條規定，係為土
    地所有人依該法規定所申報之地價，倘土地所有權人聲請登
    記而不同時申報地價者，以標準地價為法定地價。所謂標準
    地價，即由該管縣市地政機關依土地法第152條或第160條公
    告之地價，而土地所有權人未於公告期間申報地價者，以公
    告地價百分之八十為其申報地價，平均地權條例第16條亦有
    明文。是土地法第97條所謂之申報價額，即指該土地之申報
    地價而言。上開規定於當事人依民法第442條規定，聲請法
    院增減其租金時，亦適用之。本院審酌系爭三筆土地位於台
    中市○區○○路與大智路交岔路口附近，距忠孝夜市及德安
    百貨商圈僅數百公尺，屬台中市東區之繁榮地區，交通頗為
    便利，生活機能亦佳；其中3-21地號土地為裏地，其上有忠
    孝路409- 1號建物，由被告甲○○○之家屬居住使用，該地
    雖有巷道接臨忠孝路，但僅能作為住家使用，土地利用價值
    較低；3-23地號土地面向忠孝路，適合營業使用，其上有忠
    孝路407號建物，現出租與訴外人許坤輝經營「阿輝師豬腳
    大王」，租期自97年2月20日起至98年2月19日止，每月租金
    1 萬5,000元；3-18地號面向大智路，適合營業使用，惟地
    形較為狹長，其上有大智路108-7號建物，現由被告丑○○
    居住使用等一切情狀，認為系爭3-21、3-23、3-18地號土地
    分別以申報總價年息5%、10%、7%為計算調漲後租金之數額
    ，是為適當。參酌原告所提出卷附之土地之登記簿謄本，於
    96 年1月時系爭3-21、3-23、3-18地號土地之申報地價分別
    為每平方公尺11,206.4元、12,000元、11,821元。則3-21、
    3-23、3-18地號土地之租金應分別調整為每月4,856元（計
    算式：11,206.4元×104㎡×0.05÷12＝4,856元）、6,100
    元（計算式：12,000元×61㎡×0.1÷12＝6,100元）、
    10,343元（計算式為：11,821元×150㎡×0.07÷12＝
    10,343元）。
    。
五、被告甲○○○、丑○○雖辯稱：計算租金應以53年間約定租
    金每坪每月0.1875元為基礎調高，即3-21地號土地調高166
    倍、3-23地號土地調高144倍計算，二筆合併月租金為1,447
    元（換算年租為17,724元），另3-18地號土地應以53年間約
    定租金每坪每月0.2005元調高167倍計算，每月租金為1,519
    元（換算年租為18,232元），方為合理云云。然查，兩造租
    約並未約定租金應隨地價上漲之倍數而調整，故其二人此部
    分主張，洵屬無據，自不足採。
六、綜上所述，原告依據民法第442條之規定，請求被告甲○○○向原告承租坐落台中市○區○○段5小段3-21、3-23 地號
    土地，面積共165平方公尺之租金，自97年1月9日起，調整
    為每月1萬956元；被告丑○○、壬○○○、辰○○、卯○○
    、戌○○、亥○○、子○○、午○○○、酉○○、未○○、
    巳○○、寅○○、己○○、戊○○、丁○○、庚○○、乙○○、申○○、辛○○向原告承租坐落台中市○區○○段5小
    段3-18地號土地，面積150平方公尺之租金，自97年1月9日
    起，調整為每月1萬343元之範圍內，於法有據，應予准許；
    逾此範圍外之請求，於法即有未合，應予駁回。
七、本件上訴人依民法第442條規定為本件之主張，既經獲准，
    則本件有無民法第227條之2，即無論述之必要。
伍、據上論結，本件原告之訴為一部有理由，一部無理由，依民
    事訴訟法第385條第1項前段、第78條、第85條第2項，判決
    如主文。
中    華    民    國    97    年    8     月    26    日
                  民事第四庭    法  官  陳文燦
正本係照原本作成。
如對本判決上訴，須於判決送達後20日內向本院提出上訴狀。
中    華    民    國    97    年    8     月    26    日
                                書記官  鄭淑英


司法院資訊處製作；財團法人民間司法改革基金會備份。
